【裁判字號】    98,審訴,2186
【裁判日期】    981028
【裁判案由】    塗銷抵押權登記
【裁判全文】
臺灣臺北地方法院民事判決            98年度審訴字第2186號
原      告  丙○○
訴訟代理人  戊○○
被      告  錦騰企業股份有限公司
法定代理人  丁○○
            甲○
            乙○○
上列當事人間塗銷抵押權登記事件，本院於98年10月14日言詞辯
論終結，判決如下：
    主  文
被告應將臺北市○○區○○段三小段○五○五之○○○九地號，
面積二三五六平方公尺，應有部分一二四五五分之三一之土地，
及其上門牌號碼臺北市○○街170巷58號9樓之1建物，面積三九
點九八平方公尺，於民國七十二年五月六日向臺北市建成地政事
務所設定登記債權額新台幣捌拾萬元之抵押權（登記字號：雙園
字第○三四一五○號）塗銷。
訴訟費用新台幣捌仟柒佰元由被告負擔。
    事實及理由
甲、程序部分
    按解散之公司除因合併、分割或破產而解散外，應行清算；
    解散之公司，於清算範圍內，視為未解散，公司法第24 條
    、第25條分別定有明文。於清算程序完結前，法人之人格於
    清算範圍內，仍然存續，必須待清算完結後，法人格始得歸
    於消滅。經查，本件被告錦騰企業股份有限公司（下稱錦騰
    公司）經臺北市政府90年11月13日府建商字第90146596號函
    核准撤銷登記在案，惟錦騰公司並無聲請清算程序，其法人
    格仍未消滅，故仍有當事人能力，故原告自得以錦騰公司為
    被告，並應以其全體董事為法定代理人，合先敘明。
乙、實體部分
一、原告起訴主張：原告於民國72年5月6日曾將其所有之臺北市
    萬華區○○段○○段0000-0000地號，面積2356平方公尺，
    應有部分12455分之31之土地，及其上門牌號碼臺北市○○
    街170巷58號9樓之1建物，面積39點98平方公尺（下合稱系
    爭不動產）設定抵押權予錦騰公司，擔保債權額為新台幣（
    下同）80萬元，存續期間自72年4月30日至同年7月29日止，
    清償期為同年7月29日。而系爭不動產上抵押權所擔保之債
    權請求權，依據民法第125條規定，於87年7月29日已罹於時
    效，而其上抵押權依據民法第880條規定，於92年7月29 日
    完成除斥期間而消滅，爰提起本件訴訟，請求塗銷抵押權登
    記等語；並聲明：如主文所示。
二、被告則以：原告跟被告借錢，公司營業後找不到原告，如果
    原告還錢，被告就會將抵押權塗銷等語置辯。
三、兩造不爭執之事項：
    原告於72年5月6日曾將其所有之系爭不動產設定抵押權予錦
    騰公司，擔保債權額為80萬元，存續期間自72年4月30日至
    同年7月29日止，清償期為同年7月29日。
四、得心證之理由：
（一）按請求權，因15年間不行使而消滅、以抵押權擔保之債權
      ，其請求權已因時效而消滅，如抵押權人，於消滅時效完
      成後，5年間不實行其抵押權者，其抵押權消滅，民法第
      125條、第880條分別定有明文。
（二）經查，兩造設定抵押權登記時，約定抵押權所擔保債權之
      清償期為72年7月29日，此有臺北市土地登記第二類謄本
      在卷可稽。被告雖辯稱：因原告跟其借錢，因一直找不到
      原告，倘原告同意清償款項時，其會將抵押權塗銷等語，
      足證被告就彼等之債權迄今仍未向原告為請求或起訴，是
      上開債權之請求權時效應自72年7月29日起開始起算，至
      遲於87年7月29日即已完成。又被告於上開債權消滅時效
      完成後，迄今均未行使抵押權，是彼等之抵押權亦於92年
      7月29日即因5年除斥期間屆滿而告消滅。從而，原告依法
      訴請被告應將系爭不動產之抵押權登記予以塗銷，為有理
      由，自應准許。
（三）綜上所述，上揭抵押權既已於92年7月29日消滅，則原告
      本於系爭不動產所有權人之地位，請求被告塗銷抵押權登
      記，為有理由，應予准許。
五、訴訟費用負擔之依據：民事訴訟法第78條。
中    華    民    國    98    年    10    月    28    日
                  民事第六庭    法  官  黃柄縉
以上正本係照原本作成
如對本判決上訴，須於判決送達後20日內向本院提出上訴狀
中    華    民    國    98    年    10    月    28    日
                                書記官  洪仕萱


司法院資訊處製作；財團法人民間司法改革基金會備份。
